臺灣高等法院刑事判決　　　　　　　　　　　　　九十三年度上易字第一五一八號
　　上　訴　人　臺灣板橋地方法院檢察署檢察官
　　上　訴　人
　　即　被　告　甲○○
　　選任辯護人　黃啟倫律師
右上訴人因被告侵占案件，不服臺灣板橋地方法院九十二年度易字第二三九八號，中
華民國九十三年七月十三日第一審判決（起訴案號：臺灣板橋地方法院檢察署九十二
年度偵字第一００一六號），提起上訴，本院判決如左：
    主  文
原判決撤銷。
甲○○連續意圖為自己不法之所有，而侵占對於業務上所持有之物，累犯，處有期徒
刑玖月。
    事  實
一、甲○○前於民國（下同）八十七年間因侵占案件，經本院以八十八年度上易字第
    二九九一號判處有期徒刑二年六月確定，於九十年七月四日縮短刑期假釋，而於
    九十一年五月八日假釋期滿執行完畢。詎猶不知悔改，自九十一年六月五日起，
    在臺北市○○路○段八八號一樓松青（起訴書誤載為青松）商業股份有限公司臺
    北市安和分公司（下稱松青公司）擔任賣場收銀員，負責操作收銀機製作消費者
    消費商品之會計憑證統一發票及收取貨款等業務，係從事業務之人，並為商業會
    計法所稱經辦會計人員，竟意圖為自己不法之所有，基於業務侵占及製作不實統
    一發票以遂其侵占所收取貨款之概括犯意，自九十一年十一月十九日起至同月二
    十七日止，利用操作收銀機製作統一發票之機會，連續於消費者購買商品時，利
    用收銀機面板上特價商品之操作，使其製作之統一發票中之一紙列滿十列，而有
    機會增列另一紙統一發票，但因前紙統一發票列滿後之金額與消費者之實際消費
    金額無誤，故消費者不致生疑，其繼而於增列之統一發票上佯以更正為名，製作
    不實之消費統一發票，或於消費者之消費品項若恰於統一發票上列滿，則其亦於
    增列一紙之統一發票，佯為不實之更正，再於當日營業結束時以該製作不實之統
    一發票向松青公司報帳，據以進而減少向松青公司申報之帳目，而將不實更正部
    分之差額貨款侵占入己，前後侵占如附表所示計新台幣（下同）一萬二千九百十
    四元之貨款，足以生損害於松青公司，嗣該公司稽查員黃錫釧（起訴書誤載為黃
    錫川）及法律顧問乙○○（起訴書漏載此部分）核對甲○○製作之統一發票時發
    覺有異，經調閱監視錄影帶比對後，查悉上情，甲○○旋即離職，且音訊全杳。
二、案經松青公司訴請臺北縣政府警察局中和分局報請臺灣板橋地方法院檢察署檢察
    官偵查起訴。
    理  由
一、訊據上訴人即被告甲○○供承有於右揭時地任職告訴人松青公司收銀員，負責操
    作收銀機製作消費者消費商品之會計憑證統一發票及收取貨款之業務，本件由告
    訴人松青公司提出之統一發票並均係由其製作等事實，惟矢口否認有業務侵占及
    有於業務上製作不實統一發票之犯行，並辯稱：統一發票上刪除部分，有可能係
    輸入錯誤或客人要求更換、退貨，故以「更正」鍵予以更正，依本件收銀機之操
    作流程，操作者於輸入消費者購買物品後，如該消費者係以現金結帳，即須輸入
    顧客交付之金錢，並按「現金」鍵，收銀機之錢櫃方能自動開啟，若須找零，收
    銀機亦自動計算找零之金額，並完成統一發票之列印，不可能僅輸入消費者購買
    之物品後，即先行開啟收銀機之錢櫃以收受顧客交付之現金，且此時該筆交易便
    已全部完成，殊無可能再操作「更正」鍵，而更改原已列印完成之發票，伊係一
    時疏忽或操作錯誤，始不慎將售出之物品更正，蓋伊倘有犯罪之故意，則更正後
    之金額絕無可能仍輸入收取之現金金額，伊確無故為不實之更正，以侵占收取之
    貨款云云。
二、然查：
(一)右揭事實業據告訴代理人黃錫釧、乙○○於警詢及偵查中指訴綦詳（見偵查卷第
    五頁背面、第六頁正面、第七頁背面、第八頁正面），證人黃錫釧於原審法院審
    理時復證稱：因該公司之收銀機統一發票若滿十項，即跳至次張，且出現小計，
    而第二張發票往往沒有給客人，被告即係在第二張發票上做更正，但是客人所付
    的錢是更正前的金額，所以更正掉的錢就不會出現在營業額，而不翼而飛，我們
    發現東西被客人帶走後，發票上的品項卻被被告更正掉，其差額部份即遭被告侵
    占，但因更正後，消費者之消費金額事實上已遭更改，差額部分即遭被告侵吞等
    語（見原審卷（二）第一二七頁），而證人即告訴人原安和店次長莊文財於原審
    法院審理時亦證稱：被告操作之更正筆數太多，尤其在單張之統一發票上更正次
    數太多，這現象不正常，伊認確有異常等語（見原審卷（二）第一四一頁），並
    有告訴人提出由被告製作之統一發票、信用卡簽帳單、告訴人松青公司安和店收
    銀舞弊過程明細表、告訴人松青公司收銀日報表及統一發票使用統計表在卷可參
    （見偵查卷第二八頁至第五六頁、原審卷（二）第九四頁至第一０一頁）。
(二)被告於九十二年六月三日偵查時，在其選任辯護人同在庭之情況下坦承利用上開
    方式，於向告訴人報帳時，將刪除貨品品項之金額，侵占入己之事實不諱（見偵
    查卷第六九頁背面），嗣被告雖翻異前詞，惟查，被告於告訴人公司任職時，其
    員工代碼為九一０一八，而告訴人提出之統一發票存根聯，其中有以員工代碼０
    ００一一製作之統一發票，但實際均為被告所製作乙節，此據被告供認在卷（見
    原審卷（二）第一四四頁、本院卷九十三年九月三十日準備程序筆錄），而依告
    訴人提出之監視錄影帶轉錄光碟片，其中除錄影檔名編號一一一九（前四碼數字
    為日期即九十一年十一月十九日，下同）三九九一一（第五碼至第九碼數字為當
    日統一發票序號，下同）一三（第十碼及第十一碼數字為當日統一發票序號後二
    位數字）、00000000000、00000000000、000000
    000000等檔案，可辨識被告及收銀機外，其餘各檔或只能辨識被告而無法
    看見收銀機、或只能看見收銀機而無法辨識被告，有原審法院九十三年一月三日
    勘驗筆錄在卷可稽，而原審法院於同年二月二十日復當庭勘驗前述四檔之錄影情
    形，其結果發現00000000000檔中，購買包括沙茶醬二瓶之消費者已
    付款，並取走商品，但附卷之該次消費統一發票存根聯上，關於沙茶醬部分卻經
    更正，此為被告所不爭執，而在上述四錄影檔中，被告所經手之消費者，均以掃
    瞄條碼方式登載消費者購買之商品，有該光碟片可稽，因此，被告並無自行輸入
    消費品項之必要，自無登載錯誤之情事可言，又自該錄影檔所示，消費者皆帶走
    全部購買之商品，並無消費者當場更換貨品或退貨之情形，惟被告所製作之統一
    發票卻在「小計」欄後，屢屢出現「更正」之情形，亦有該檔案所屬統一發票附
    卷可證，此外，統一發票上若已登載消費者所購買之物品後，消費者欲退貨，收
    銀機操作面板上，另有「退貨」鍵可資操作，且操作後之統一發票出現之記載亦
    為退貨，並非更正，有收銀機面板電腦列印之照片（見原審卷（二）第五０頁）
    及收銀機操作手冊第三之一三頁退貨登錄說明在卷可參，足見與更正係屬二事，
    再者，該等統一發票之更正，若確係誤刷商品條碼，或消費者當場退換貨品，其
    更正取消，理應緊隨誤刷或退換商品處而登載於統一發票，然自附卷所示統一發
    票以觀，其更正情形幾乎全然集中於統一發票之最後數欄，而依光碟片所示錄影
    情形，顧客所購買之商品皆全數放入購物袋內，並無任何商品因臨時不買而放置
    收銀檯未帶走之情況，則既無顧客退換貨品情形，亦無集中商品始予以更正之行
    為，且若確有顧客退、換貨情事，又何以該發票金額與消費者以信用卡簽帳之金
    額不同（見原審卷（二）第一六六頁至第一七三頁），是以，被告辯稱，係因消
    費者更換貨品或退貨，故在統一發票上予以更正消費商品品項暨金額云云，核與
    客觀顯現之事實不合。
(三)右開監視錄影轉錄中固無從個別勘驗被告之操作情形，但被告已坦承卷附之全部
    統一發票均為其所操作，衡情，固然無從排除消費者購買告訴人超級市場內如收
    銀機面板上所示特價商品之可能，惟綜觀告訴人提出之統一發票，凡出現特價商
    品之登載時，均出現更正情事，且其更正情形，於統一發票上概有二種特徵：一
    係消費者消費金額因更正，使消費者應給付之消費金額無誤，但該統一發票已列
    滿，並出現小計；其二則係隨後增列有一紙統一發票，並出現異常之多項商品品
    項暨金額遭更正，而如未出現特價商品之統一發票，則於前紙統一發票列滿後，
    次紙統一發票則出現異常更正情形，稽之上情，足資推斷被告係一方面利用特價
    商品之操作，使其製作之統一發票中之一紙列滿，令其有機會增列另一紙統一發
    票，但因前紙統一發票列滿後之金額與消費者之實際消費金額無誤，故消費者不
    致生疑，惟被告得於增列之統一發票上，製造不實之消費更正，以減少向告訴人
    公司報帳，另一方面，消費者之消費品項若恰於統一發票上列滿，則被告亦增列
    一紙統一發票，為前述不實之更正，並為侵占之行為。另參以被告於本件經發覺
    後，即藉故其騎乘之機車有異狀，而離開職務，翌日起並拒絕上班，經告訴人公
    司調閱其人事資料，亦尋覓無著乙情，且據證人黃錫釧於偵查中及證人莊文財於
    原審法院審理時證述在卷，而被告提出於告訴人公司之工作申請書及國民
    影本，關於其出生年之記載，均故意將五十二年改為五十八年，且於工作申請書
    中就是否因案被捕欄，為「否」之不實記載，依此，亦可知被告應有刻意隱瞞身
    分，以脫免遭追訴之計劃。
    綜上所述，本件事證業臻明確，被告利用前開手法，侵占告訴人如附卷統一發票
    更正內容所示，合計一萬二千九百十四元金額之犯行，堪予認定。
三、按商業會計法第七十一條第一款之商業經辦會計人員，以明知為不實之事項而填
    製會計憑證，原含有業務上登載不實之本質，與刑法第二百十五條之從事業務之
    人明知為不實之事項而登載於業務上文書罪，皆規範處罰同一之登載不實行為，
    應屬法規競合，且前者為後者之特別規定，依特別法優於普通法之原則，自應優
    先適用商業會計法第七十一條第一款論處（參照最高法院九十一年台上字第五三
    九七號判決要旨）。至商業會計法之商業會計憑證，分為原始憑證及記帳憑證，
    所謂原始憑證，係指證明事項之經過，而為造具記帳憑證所根據之憑證，而記帳
    憑證則係指證明處理會計事項人員之責任而為記帳所根據之憑證而言，此觀諸商
    業會計法第十五條之規定自明，則統一發票係為證明事項之經過造具記帳所根據
    之憑證，屬原始憑證，自屬商業會計法第十五條第一款所定之會計憑證無訛。查
    被告擔任告訴人松青公司賣場收銀員，負責操作收銀機製作消費者消費商品之會
    計憑證統一發票及收取貨款等業務，係從事業務之人，並為商業會計法所稱經辦
    會計人員，其利用收取貨款之機而侵占業務上持有之貨款，並為掩飾其侵占犯行
    而製作不實之統一發票，核被告所為係犯商業會計法第七十一條第一款之商業經
    辦會計人員以明知不實之事項而填製會計憑證罪及刑法第三百三十六條第二項之
    業務侵占罪，公訴人認被告所為製作不實統一發票犯行部份係犯刑法第二百十五
    條之業務登載不實罪，容有誤會，起訴法條應予變更。被告先後多次以明知不實
    之事項填製會計憑證及業務侵占犯行，各時間緊接，手段相似，觸犯構成要件相
    同之罪名，顯均係基於概括犯意為之，均應依連續犯規定論以一罪，並加重其刑
    ；至其於同一消費者消費時所製作之不實統一發票數張者，該次製作行為應評價
    為一行為。而被告所犯上開二罪間，具有方法結果之牽連關係，為牽連犯，應從
    一重之業務侵占罪處斷。而查被告有右述犯罪事實欄所載之前科判決及執行情形
    ，有本院被告全國前案紀錄表在卷可憑，其於受有期徒刑之執行完畢五年內再犯
    本件有期徒刑以上之罪，為累犯，應依同法第四十七條之規定，遞加重其刑。原
    審以被告上述犯行事證明確，予以論罪科刑，固非無見，惟查被告擔任賣場收銀
    員，負責操作收銀機製作消費者消費商品之會計憑證統一發票等業務，係屬商業
    會計法所稱之經辦會計人員，其製作不實之會計憑證，自應適用屬刑法第二百十
    五條特別規定之商業會計法第七十一條第一款規定，原審認被告就此係犯刑法第
    二百十五條之業務登載不實罪，其適用法律實有未當，是被告上訴意旨否認犯罪
    ，暨檢察官上訴意旨指摘原審量刑過輕，固均無理由，惟原判決既有可議之處，
    自應由本院予以撤銷改判，爰審酌被告之素行，犯罪之動機、目的、手段、次數
    ，因而所獲得之財物，致生告訴人財產損失之程度，而查被告於八十七年間所犯
    之侵占罪，其侵占之款項高達六百六十八萬餘元，時間長達二年餘，因而依其犯
    罪情節，量處有期徒刑二年六月，而依本件被告之犯罪情節，自難援引認應量處
    較該刑為重之刑，惟被告迄仍未與告訴人達成民事賠償之和解及犯罪後態度等一
    切情狀，仍量處有期徒刑九月。
據上論斷，應依刑事訴訟法第三百六十九條第一項前段、第三百六十四條、第二百九
十九條第一項前段、第三百條，商業會計法第七十一條第一款，刑法第十一條前段、
第五十六條、第三百三十六條第二項、第五十五條、第四十七條，罰金罰鍰提高標準
條例第一條前段，判決如主文。
本案經檢察官鄭富銘到庭執行職務。
中　　　華　　　民　　　國　　九十三　　年　　 十一 　　月　　　五　　　日
                              臺灣高等法院刑事第十八庭
                                  審判長法  官  吳      敦
                                        法  官  林  明  俊
                                        法  官  張  傳  栗
右正本證明與原本無異。
不得上訴。
                                        書記官  秦　慧　榮
中　　　華　　　民　　　國　　九十三　　年　　 十一 　　月　　　八　　　日
附錄：本案論罪科刑法條全文
商業會計法第七十一條
商業負責人、主辦及經辦會計人員或依法受託代他人處理會計事務之人員有左列情事
之一者，處五年以下有期徒刑、拘役或科或併科新台幣十五萬元以下罰金：
一  以明知為不實之事項，而填製會計憑證或記入帳冊者。
二  故意使應保存之會計憑證、帳簿報表滅失毀損者。
三  意圖不法之利益而偽造、變造會計憑證、帳簿報表內容或撕毀其頁數者。
四  故意遺漏會計事項不為記錄，致使財務報表發生不實之結果者。
五  其他利用不正當方法，致使會計事項或財務報表發生不實之結果者。
刑法第三百三十六條
對於公務上或因公益所持有之物，犯前條第一項之罪者，處一年以上七年以下有期徒
刑，得併科五千元以下罰金。
對於業務上所持有之物，犯前條第一項之罪者，處六月以上五年以下有期徒刑，得併
科三千元以下罰金。
前二項之未遂犯罰之。
附表：
┌────┬──────────────┐
│侵占日期│ 侵占金額（單位：新台幣元） │
├────┼──────────────┤
│91.11.19│ 1996                       │
├────┼──────────────┤
│91.11.20│ 1388                       │
├────┼──────────────┤
│91.11.21│ 1585                       │
├────┼──────────────┤
│91.11.22│ 295                        │
├────┼──────────────┤
│91.11.24│ 2953                       │
├────┼──────────────┤
│91.11.25│ 3098                       │
├────┼──────────────┤
│91.11.26│ 1599                       │
└────┴──────────────┘
